臺灣高等法院刑事判決
                                   106年度上易字第1483號
上  訴  人
即  被  告  甲OO


上列上訴人因家暴傷害案件，不服臺灣士林地方法院105 年度易
字第661 號，中華民國106年5月31日第一審判決（起訴案號：臺
灣士林地方法院檢察署105 年度偵字第8979號），提起上訴，本
院判決如下：
    主  文
上訴駁回。
    理  由
一、本件犯罪事實上訴人即被告甲OO，係告訴人乙O之婆婆，雙
    方間有家庭暴力防治法第3 條第3 款之家庭成員關係，緣甲
    OO之子林雲樓（業據檢察官不起訴處分確定）與乙O已分居
    ，林雲樓於民國105 年4 月1 日晚間10時許，在新北市○○區
    ○○○路00巷0號9 樓乙O住處之社區1 樓大門處，就罰單、汽
    車鑰匙事，與乙O發生爭執，因乙O與其母親即告訴人丙OO（
    所涉傷害犯行原審另案審理）阻擋林雲樓上樓拿汽車鑰匙，
    甲OO竟基於傷害乙O之犯意，在社區1 樓大門處，徒手抓乙O
    之左側肩頸部位，嗣林雲樓與乙O、丙OO推擠至1 樓電梯內
    ，在拉扯間，甲OO另基於傷害丙OO之故意，徒手抓丙OO之臉
    部，再接續傷害乙O之同一故意，徒手抓乙O之臉部、扯其頭
    髮、咬其左手大拇指，致乙O受有臉部擦傷及傷口疼痛、左
    側肩頸擦傷及傷口疼痛、左手大拇指擦傷處紅腫之傷害，丙
    OO受有臉部擦傷及傷口疼痛之傷害。
二、原判決之評斷
  ㈠被告坦承於前揭時地，前往告訴人乙O、丙OO住處樓下，出手
    抓乙O之臉，並與乙O、丙OO發生拉扯等情（見原審卷第17頁
    、他字第1923號卷第19頁）。
  ㈡證人林雲樓（見原審卷第79頁）、保全張龍義（見原審卷第8
    4-85 頁）、目擊證人即社區住戶黃文賢（見偵字第10218號
    卷第17頁）均證稱被告確有與告訴人乙O、丙OO拉扯之肢體
    衝突，證人林雲樓並證稱：「乙O跟丙OO之傷勢，是案發當
    時所致。」等語( 見原審卷第81頁) 。
  ㈢告訴人乙O於偵查及原審具結證述：林雲樓硬想要進入大門及
    電梯內，我與丙OO想要阻止，在拉扯的混亂過程中，我的肩
    頸有被抓，他們闖進大門後，在電梯口的爭執過程中，被告
    跟上來用手抓傷我的臉部，又抓住我的頭髮，被告抓住我的
    頭髮時就咬我的拇指，我也咬被告的手，被告才放開，被告
    也有抓傷丙OO的臉部，當下我的臉部受傷等語（見他字第19
    23號卷第18頁、原審卷第32-49頁）。
  ㈣證人丙OO於偵訊時具結證稱：被告抓到我的臉，我的臉都受
    傷等語（見他字第1923號卷第18頁）。
  ㈤原審當庭勘驗案發當時告訴人乙O社區1 樓門口及電梯內之監
    視器錄影畫面，勘驗結果顯示：
    ⒈畫面時間01：06-01 ：23，林雲樓與丙OO在1 樓大門處推
      擠過程中，被告突然入內抓乙O之左側肩頸部位後迅速退
      至門外。
    ⒉畫面時間06：37-06 ：58，乙O、丙OO擋在電梯口不讓林雲
      樓進入電梯內，林雲樓朝乙O、丙OO推擠時，被告突然出
      手抓到丙OO之臉部，被告再次伸手欲抓丙OO之左臉，遭丙
      OO以左手擋下。
    ⒊畫面時間06：59-07 ：42，被告以左手抓到乙O之臉部，丙
      OO見狀推擠林雲樓，被告之手從乙O額頭部位揮過去；被
      告手拉住乙O之頭髮不放，電梯門打開，4 人推擠至畫面
      右下角，保全人員黃文賢走進電梯試圖拉開乙O與林雲樓
      ，被告與丙OO拉扯至電梯外。
    ⒋前揭畫面，並有監視畫面翻拍照片在卷足憑（見原審卷第7
      2-74 頁、第94-97 頁、第000 -000 頁）。
    ⒌勘驗筆錄及監視畫面翻拍照片，足見告訴人乙O、丙OO所指
      情節非虛。
  ㈥告訴人乙O確實受有臉部擦傷及傷口疼痛、左側肩頸擦傷及傷
    口疼痛、左手大拇指擦傷處紅腫之傷害，告訴人丙OO受有臉
    部擦傷及傷口疼痛之傷害，有三軍總醫院受理家庭暴力事件
    驗傷診斷書及其2 人傷勢照片共5 張附卷可參（見他字第19
    23號卷第7-10頁、偵字第10218 號卷第38-40 頁），與告訴
    人乙O、丙OO所證遭抓打及受傷情節吻合，益見其2人指訴無
    訛，應屬可信。
  ㈦被告雖辯稱：因乙O先抱住我，咬我的手，我雖有揮動手，與
    對方拉扯，但此均係為保護自己與林雲樓云云。經查：正當
    防衛係對於現在不法之侵害防衛自己或他人之權利者而言，
    依原審勘驗告訴人乙O住處1 樓社區門口及電梯內之監視器
    錄影畫面結果，被告在林雲樓為進入大門內而與乙O、丙OO
    等人推擠時，先出手抓乙O之左側肩頸部位，嗣林雲樓為進
    入電梯而在電梯口與乙O、丙OO推擠時，被告再出手毆打乙O
    、丙OO等人，並非乙O、丙OO先行侵害被告或林雲樓。被告
    所辯正當防衛乙節，為諉責之詞。
  ㈧綜上，被告先後傷害告訴人乙O、丙OO，足資認定。
  ㈨至於起訴書雖記載乙O、丙OO另受有「頭暈」之傷情，惟被告
    除對2 人抓臉，及對乙O拉扯頭髮外，並無任何攻擊2人頭部
    之行為，則該頭暈之傷勢，不能證明為被告毆打所致；另起
    訴書記載丙OO受有「右手大拇指擦傷」部分，因丙OO並未證
    述其右手大拇指之傷勢如何造成，而依原審勘驗監視器錄影
    畫面結果，未見被告有對丙OO之右手大拇指如何毆打攻擊之
    動作，因乙O、丙OO與林雲樓有發生激烈之肢體推擠，則丙O
    O頭暈、右手大拇指擦傷之傷勢，實非無因此等激烈之肢體
    推擠衝突過程所致之可能，尚難推認必係被告所為，併此敘
    明。
  ㈩原審綜合前情，認被告先後傷害告訴人乙O、丙OO，事證明確
    ，援引家庭暴力防治法第2 條第2 款、刑法第277 條第1 項
    ，就傷害乙O部分，論以家庭暴力罪，就傷害丙OO部分，論
    以一般傷害罪；畫面時間01：06-01 ：23，被告先傷害告訴
    人乙O，畫面時間06：37-06 ：58，被告再傷害告訴人丙OO
    ，2犯行時間有先後之分，行為互殊、犯意各別，應予分論
    併罰。再審酌「被告身為長輩，與乙O具有家庭成員關係，
    卻不思理性處事，於其子林雲樓與乙O爭執過程中，竟率爾
    以暴力手段相向，使乙O、丙OO遭受身體傷勢，犯後始終否
    認犯行，迄今未與乙O、丙OO達成和解，賠償其等所受之損
    害，未見悔悟，暨被告犯罪之動機、目的、手段、國小畢業
    之智識程度、從事家庭理髮、收入不穩定之家庭經濟狀況、
    前無犯罪科刑紀錄、素行尚佳等一切情狀」，就傷害乙O部
    分，判處拘役40日，就傷害丙OO部分，判處拘役30日，定其
    應執行拘役55日，並諭知易科罰金之折算標準。原審判決已
    敘述其所憑證據、認定理由及量刑依據，從形式上觀察，原
    判決之採證認事、用法或量刑，並無任何不當或違法之處。
三、被告上訴意旨
  ㈠案發當時，乙O與其母親丙OO共同出手毆打被告母子，被告為
    保護自己及林雲樓，始與乙O及丙OO發生拉扯，此係一般人
    本能之反應，並無毆打乙O及丙OO之情事。
  ㈡依原審勘驗監視器畫面，被告並無毆打乙O及丙OO之頭部，或
    對丙OO之右手大拇指有毆打、攻擊之動作，原審就此查明，
    不予論罪，足證乙O及丙OO對傷害乙節，顯然誇大不實，並
    在原審4 次開庭，僅1 次到庭，足見心虛。
  ㈢被告為一婦道人家，年紀已大，與女兒相依為命，平日以打
    零工方式幫人理髮維生，每天至多新臺幣( 下同) 1 、2 百
    元收入，原審量刑過重。
四、上訴合法要件刑事訴訟法第350 條、第361 條、第362 條、
    第367 條規定，不服地方法院之第一審判決而上訴者，須提
    出上訴書狀並應敘明具體理由，為上訴必備之程式；倘已提
    出上訴理由，但所提非屬具體理由者，則由第二審法院以上
    訴不合法律上之程式判決駁回。因上訴之目的，在請求第二
    審法院撤銷或變更第一審之判決，所稱「具體」，當係抽象
    、空泛之反面，若僅空泛指摘「原判決認事用法不當、採證
    違法或判決不公、量刑過重」等，而無實際論述內容，即無
    具體可言( 最高法院106 年度第8 次刑事庭會議決議參看) 
    。
五、被告上訴之評斷
  ㈠有關被告出手傷害告訴人乙O及丙OO，原審認定理由如本件判
    決理由欄二、㈠至二、㈤所載，並有告訴人2 人傷情診斷證明
    書可以為證，被告上訴否認犯罪，空泛指告訴人2 人誇大不
    實、心虛不到庭。
  ㈡有關被告不構成正當防衛，原審亦已詳細說明如本件判決理
    由欄二、㈦所載，依監視錄影畫面，時間01：06-01 ：23，
    被告如為正當防衛，突然入內之時，應拉開雙方，或阻擋在
    雙方之間，以免繼續發生衝突，惟被告抓乙O之左側肩頸部
    位之後，迅速退至門外，顯非排除其子林雲樓之受害，被告
    上訴指此乃「一般人本能之反應」，屬抽象之語。
  ㈢本院參酌被告於警詢表示：我家庭經濟小康( 見偵字第10218
     號卷第5 頁）；在原審審理期間，告訴人乙O表示：我有和
    解意願( 見原審卷第28頁) ，被告卻陳稱：我沒有和解意願
    ，我被告沒有關係，我兒子常出國等語( 見原審卷第29頁) 
    ，被告不顧刑罰加身，表示經濟小康，其上訴稱年紀已大，
    與女兒相依為命，以理髮維生，每日1 、2 百元收入云云，
    已與警詢、原審所述相悖；原審開庭多次，並在判決論述：
    「被告…率爾以暴力手段相向，使乙O、丙OO遭受身體傷勢，
    犯後始終否認犯行，迄今未與乙O、丙OO達成和解，賠償其
    等所受之損害，暨被告犯罪之動機、目的、手段、國小畢業
    之智識程度、從事家庭理髮、收入不穩定之家庭經濟狀況」
    ，已斟酌被告從事理髮業等量刑因素，上訴所執事由指原審
    量刑過重，難認為具體。
  ㈣綜觀被告上訴意旨，僅空言原審認定事實有誤、量刑過重，
    並未具體實質指摘或表明第一審判決採證認事、用法或量刑
    有何不當或違法，揆諸首揭說明，難謂其上訴書狀已敘述具
    體理由，被告上訴核屬不合法律上之程式，應予駁回，並不
    經言詞辯論為之。
據上論斷，依刑事訴訟法第367條前段、第372條，判決如主文。
中　　華　　民　　國　 106　　年　　7 　　月　　28　　日
                  刑事第一庭    審判長法　官　周政達
                                      法　官  汪梅芬
                                      法　官  曾德水
以上正本證明與原本無異。
不得上訴。
                                      書記官  陳怡君
中　　華　　民　　國　 106　　年　　7 　　月　　28　　日
附錄：本案論罪科刑法條全文　　　　　　　　　　　　　
刑法第277 條第1 項
傷害人之身體或健康者，處三年以下有期徒刑、拘役或一千元以
下罰金。